最高法院民事判決　　　　　　　　　　　　　　　八十六年度台上字第三六七五號
　　上　訴　人　丙 ○ ○
　　　　　　　　乙 ○ ○
　　被 上訴人　 鴻邦建設企業有限公司
　　法定代理人　林 賜 勇
　　被 上訴 人　甲○○○
右當事人間請求返還價金等事件，上訴人對於中華民國八十五年十月二十八日台灣高
等法院第二審判決（八十五年度上更(一)字第二一八號），提起上訴，本院判決如左：
    主  文
上訴駁回。
第三審訴訟費用由上訴人負擔。
    理  由
本件上訴人主張：伊於民國八十一年十二月三十日各向被上訴人鴻邦建設企業有限公
司（下稱鴻邦公司）、甲○○○購買「富豪天下」十七號六樓及七樓預售屋及其基地
，房屋及基地價金各為新台幣（下稱）一百九十六萬一千元及三百一十六萬九千元（
六樓基地）、三百一十八萬九千元（七樓基地）。伊各已給付被上訴人房屋價金九十
一萬三千元及土地價金一十一萬三千元。嗣鴻邦公司未經伊同意，擅自變更房屋設計
，致其外觀、格局均與原買賣標的差異甚大；且伊訂購房屋之面積三二‧八三坪，惟
完工後之房屋之面積分別短少四‧八三坪及五‧八九坪，短少高達百分之一四‧七一
及一七‧九四；被上訴人復於八十四年三月二十日、同年月二十一日，將系爭房屋六
、七樓出售予訴外人李秋蘭、黃漢傑。經多次催告被上訴人改善無效，顯已不能給付
合於契約約定之房屋，乃以起訴狀繕本之送達為解約之表示。契約既已解除，被上訴
人自應依約返還價金及賠償同額之違約金等情，求為命被上訴人給付伊各二百零五萬
二千元暨加給法定遲延利息之判決。
被上訴人則以：伊原先信賴台灣電力股份有限公司（下稱台電公司）綠地帶狀區之設
置，而設計規劃「富豪天下」，依圖興建至六、七樓時，台電公司始稱六、七樓部分
與高壓輸電管線距離有不符安全距離規定之虞，於八十三年三月七日要求伊變更設計
，是系爭房屋之變更設計，係非因可歸責於伊。至系爭房屋面積減少部分，系爭房屋
買賣契約訂有坪差補貼條款，上訴人僅能請求減少價金，不得解除契約。伊曾於八十
三年五月間通知上訴人給付買賣價金，未獲置理，乃於同年七月二日解除契約，上訴
人自不得再解除契約。兩造土地預定買賣契約書第五條、房屋預定買賣契約書第六條
之違約金條款，係以伊給付不能時，始有適用，伊於上訴人起訴時，並無不能給付系
爭房屋之情形，上訴人不得請求給付違約金等語，資為抗辯。
原審斟酌全辯論意旨及調查證據之結果，以：上訴人主張分別向被上訴人購買系爭房
地，已各付房屋價金九十一萬三千元及土地價金一十一萬三千元，暨鴻邦公司曾變更
房屋之設計，致面積減少之事實，為兩造所不爭，並有「富豪天下」房屋土地預定買
賣契約書、收據、統一發票、建物測量成果圖及建物登記謄本可證。查上訴人分別訂
約買受之六樓及七樓房屋，面積均為三二‧八三坪，變更設計後，外觀造型改變，面
積亦減為九三‧五七一一平方公尺（即二八‧三○五三坪）及八九‧○六一一平方公
尺（即二六‧九四一坪），即分別減少四‧五二四七坪及五‧八八九坪。惟兩造間買
賣契約第一條第一項已約定「本預約房屋買賣面積與完工後之面積誤差在百分之一（
含百分之一）之內者，雙方同意不增減價款，如逾上述誤差時，雙方同意就超過或不
足逾百分之一以上部分，每坪依本約房屋及土地銷售單價，於交屋時，以現金相互補
貼之」，兩造自應同受拘束。系爭房屋既已建造完成，縱面積有減少，外觀有改變情
事，充其量亦僅屬不完全給付或瑕疵給付而已，依社會客觀通念，尚非達於給付不能
程度。退一步言，上訴人主張系爭房地減少面積已佔原來面積之百分之二十，非以找
補約定可得解決云云，縱屬可採，亦僅係其得依不完全給付主張權利，甚至解約，而
不適用找補之約定，要不能因此即謂系爭房地之給付已屬不能。經數度闡明，上訴人
仍主張：「我們仍然認為系爭標的為給付不能」，則其以系爭房屋變更設計，致房地
面積減少，外觀改變為由，主張給付不能，即非可採。從而其據之以起訴狀繕本之送
達為解除兩造間買賣契約之意思表示，即不生解約之效力。至原審更審時，被上訴人
固分別於八十四年三月二十日、同年月二十一日將系爭房屋六、七樓出售予李秋蘭、
黃漢傑，有買賣契約書影本、系爭房屋及基地之登記簿謄本各在卷可稽，系爭房地至
此雖另發生給付不能情形，惟上訴人以八十三年七月廿三日之起訴狀繕本送達所為解
約意思表示，其內容並不包括此發生在後之房地已移轉他人之給付不能事由，則上訴
人未於被上訴人將系爭房地轉售他人之後，被上訴人解除系爭契約之前，本於此一給
付不能事由，再向被上訴人為解除契約之意思表示，仍不能認為上訴人已合法行使其
契約解除權，其本於契約解除回復原狀之法律關係，請求被上訴人返還已收受之價金
，洵非有據。又兩造訂立之土地預定買賣契約書第五條固約定：「本約土地倘乙方（
甲○○○）無故不能交付或不賣時，甲方（上訴人）同意乙方得於退還所已繳土地款
，並給付同額之懲罰性違約金後，雙方解除契約」、房屋預定買賣契約書第六條約定
：「本約房屋倘乙方（鴻邦公司）無故不能交付或不賣時，甲方同意乙方得於退還所
已繳房屋款，並給付同額之懲罰性違約金後，雙方解除本契約」。惟按不完全給付，
於權利人未依法律規定解除契約時，契約仍存在於兩造之間，契約當事人之一方仍得
本於契約請求他方履行契約，他方不為履行，一方當事人自得以給付遲延為由解除契
約。被上訴人縱應負不完全給付之責任，惟於上訴人未依法解除買賣契約前，被上訴
人仍有權請求上訴人依約給付買賣價金。事實上被上訴人已以存證信函催告上訴人依
約按期給付價金，有存證信函十二件附卷可憑。上訴人於被上訴人催告時，委由高育
民律師數度致函被上訴人僅表示「鴻邦公司不顧上開情事，以不實廣告致本人誤信而
購買系爭房屋，復擅自變更設計，顯屬可歸責於鴻邦公司，是故鴻邦公司及甲○○○
女士無故不能依約交付系爭房屋及其基地持分，應依照所定契約約定退還本人等已繳
款項（丙○○部分及乙○○部分各為一百零二萬六千元）外，並給付同額違約金，否
則將訴諸輿論公評，並追究違反公平交易法為不實廣告之法律責任」云云。顯見上訴
人自始即以被上訴人無法恢復房屋外觀造型及補足不足之面積，不願續繳價金，而欲
解除契約甚明。但被上訴人既非不能給付系爭房地，則被上訴人於通知定期要求上訴
人給付價金，上訴人既未主張被上訴人不完全給付而為同時履行抗辯，又未給付價金
後，乃於八十三年七月二日向上訴人為解除契約之意思表示，於法尚無不合。被上訴
人於解除契約後之八十四年三月間，分別將系爭房屋及坐落基地出售予第三人，係本
於其權利之正當行使，非無故不能交付或不賣予上訴人。上訴人訴請求被上訴人給付
同額之懲罰性違約金，亦有未合。至被上訴人於解除契約時，表示將沒收上訴人已付
之全部價金為違約金，是否過高之問題，因非上訴人請求判決之訴訟標的範圍，乃上
訴人是否另行訴求法院核減之問題，非本件審究範圍，為其心證之所由得。並說明對
兩造其餘攻擊防禦方法之取捨意見，因而將第一審所為命被上訴人給付部分判決廢棄
，改判駁回上訴人該部分之訴及其附帶上訴，經核於法洵無違誤。
查上訴人於第一審係以被上訴人未經伊同意，擅自變更房屋設計，房屋外觀、格局、
使用面積均與原買賣標的差異甚大，被上訴人不能給付合於契約約定之房屋，以起訴
狀繕本之送達為解約之表示為由，請求返還價金及給付違約金，並經原審更審闡明時
仍主張係以給付不能而解約（見一審卷四、三二頁，原審更(一)卷二五、七六頁），並
非主張被上訴人不完全給付而解除契約，自與本院七十七年四月十九日七十七年度第
七次民事庭會議之決議所示之情形有別。上訴論旨，復就原審取捨證據、認定事實，
暨解釋契約之職權行使，指摘原判決不當，聲明廢棄，不能認為有理由。至上訴人上
訴本院後，始主張被上訴人未交付買賣契約相同之房地之前，伊得拒絕給付價金云云
，核屬新攻擊防禦方法，依民事訴訟法第四百七十六條第一項規定，本院不得予以斟
酌，附此說明。
據上論結，本件上訴為無理由。依民事訴訟法第四百八十一條、第四百四十九條第一
項、第七十八條，判決如主文。
中      華      民      國    八十六    年     十二     月      五      日
                              最高法院民事第五庭
                                  審判長法官  吳  啟  賓
                                        法官  洪  根  樹
                                        法官  謝  正  勝
                                        法官  劉  福  來
                                        法官  黃  熙  嫣
      右正本證明與原本無異
                                              書  記  官
中      華      民      國    八十六    年     十二     月      十八    日
